---
title: Manejo de colores en R
author: Carlos Lesmes
date: "`r Sys.Date()`"
format:
  html:
    theme: materia
    toc: true
    toc_float: true
    number-sections: true
    code-fold: show
    df-print: kable
lang : es
---

Hay varios paquetes que manejan color en R.

# Paquetes a usar
```{r}
library(ggplot2)
suppressMessages(library(viridis))
library(colorspace)
library(cols4all)
library(palmerpenguins)
head(penguins)
str(penguins)
```

Para conocer más del paquete `palmerpenguins` vea [aquí](https://allisonhorst.github.io/palmerpenguins/)

# Paquete viridis

Para más información del paquete [viridis](https://cran.r-project.org/web/packages/viridis/vignettes/intro-to-viridis.html)

```{r}
p <- ggplot(penguins,aes(bill_length_mm,bill_depth_mm,color=body_mass_g))+ geom_point(size=4) 
p
p + scale_color_viridis_c(begin=0.1,end=0.9)  # puede escoger de la a a h
```

```{r}
hist(rnorm(100), col = viridis(6),breaks = -3:3, freq=FALSE, main="Histograma con viridis",ylab="Probabilidad",labels=TRUE,ylim=c(0,.45))
```


# Paquete colorspace

Creador de [paletas](http://hclwizard.org:3000/hclwizard/) de gamas de colores del paquete `colorspace`. Manejo del paquete
[colorspace](https://colorspace.r-forge.r-project.org/articles/colorspace.html)

```{r}
head(hcl_palettes(),15)
```

Usaremos, en lo que sigue, el `dataset` **iris**
```{r}
head(iris)
```

```{r}
ggplot(iris, aes(x = Species, y = Sepal.Width, color = Sepal.Length)) + geom_jitter(width = 0.2) +
  scale_color_continuous_sequential(palette = "Heat")
```

```{r}
ggplot(iris, aes(x = Sepal.Length, fill = Species)) + geom_density(alpha = 0.6) +
  scale_fill_discrete_qualitative()
```

```{r}
ggplot(iris, aes(x = Sepal.Length, y = Sepal.Width, color = Species)) + geom_point() +
  scale_color_discrete_qualitative(palette = "Set 2")
```

```{r}
ggplot(iris, aes(x = Sepal.Length, fill = Species)) + geom_density(alpha = 0.6) +
  scale_fill_discrete_qualitative(palette = "Harmonic")
```

```{r}
ggplot(iris, aes(x = Species, y = Sepal.Width, color = Sepal.Length)) + geom_jitter(width = 0.2) +
  scale_color_continuous_sequential(palette = "Viridis")
```

# Paquete `cols4all`

Para saber más del paquete `cols4all` vea [aquí](https://github.com/mtennekes/cols4all). Escriba en la consola de Rstudio `c4a_gui()`.

```{r}
c4a_palettes(type = "div", series = "hcl")
```


```{r}
c4a_plot("hcl.purple_green", 11, include.na = TRUE)
```

```{r}
library(ggplot2)
data("diamonds")
diam_exp = diamonds[diamonds$price >= 15000, ]

# discrete categorical scale
ggplot(diam_exp, aes(x = carat, y = price, color = color)) +
    geom_point(size = 2) +
    scale_color_discrete_c4a_cat("carto.safe") +
    theme_light()
```


```{r}
dfc = as.data.frame(x = rnorm(100))
set.seed(1234)
ggplot(dfc, aes(rnorm(100))) +
geom_histogram(binwidth=1,aes(fill=after_stat(count)),show.legend=FALSE) 
```

