---
title: Dataframes y series de tiempo
author: Carlos Lesmes
date: Febrero 2026
format:
  html:
    theme: materia
    toc: true
    toc_float: true
    toc-depth: 2
    number-sections: true
    code-fold: show
    df-print: kable
    embed-resources: true
lang : es
---

## Introducción

Un data frame (`tibble` si se tiene instalado el paquete `dplyr`) es la estructura de datos más usada en R, se utiliza para almacenar datos en forma tabular, similar a una hoja de cálculo. Los dataframes son cruciales para el análisis de datos porque pueden almacenar diferentes tipos de datos (numeric, character, logical, etc.) en diferentes columnas, dentro de cada columna los datos deben ser del mismo tipo y deben tener la misma longitud. Los dataframes también reciben datos faltantes: `NA`. En las columnas van las variables y en las filas van las observaciones que se han tomado a un sujeto. Un dataframe es una lista.

## Creación de un dataframe
```{r}
df <- data.frame(
  "entero" = 1:4, 
  "factor" = c("a", "b", "c", "d"), 
  "número" = c(1.2, 3.4, 4.5, 5.6),
  "cadena" = as.character(c("a", "b", "c", "d"))
)
df
```

## Características y atributos de un dataframe

```{r}
dim(df)
length(df)
names(df)
str(df)
typeof(df)
class(df)
summary(df)
```
## Acceso a un dataframe

Acceso a las columnas

```{r}
df$entero
df["entero"]
```

```{r}
df[["entero"]]
```
## Un dataframe más grande

Vuelos que salen de NYC en2023:
```{r}
library(nycflights23)
df1 = flights
```

## Primeras y últimas filas

```{r}
head(df1)
head(df1)
```

Las variables y la dimensión del dataframe.
```{r}
names(df1)
dim(df1)
```
Para obtener descriptivos:

```{r}
summary(df1)
```
## Media de la distancia

```{r}
mean(flights$distance)
```
## Series de tiempo

Datos en *serie de tiempo* es una sucesión de datos tomados en espacios de tiempo igualmente espaciados. 

### Creación de series de tiempo

En el siguiente código `frequency` es el número de datos por año y `start` el período de inicio.

```{r}
st = ts(1:100, frequency = 12, start = c(2025,3))
st
```
```{r}
plot.ts(st)
```


```{r}
print(ts(1:10, frequency = 4, start = c(1959, 2)))
print( ts(1:10, frequency = 1, start = c(2025, 2)), calendar = TRUE)
```
## Series multivariadas

```{r}
z <- ts(matrix(rnorm(300), 100, 3), start = c(1961, 1), frequency = 12)
class(z)
is.mts(z)
head(z) 
plot(z)
plot(z, plot.type = "single", lty = 1:3, main="Series",xlab="Tiempo")
```

## Paquete `dygraphs` para graficar series de tiempo
```{r}
library(dygraphs)
dygraph(z)
```

El paquete `xts` contiene una matriz con datos financieros llamada `sample_matrix`.
```{r}
library(xts)
data(sample_matrix)
head(sample_matrix)
dygraph(sample_matrix) %>% dyRangeSelector()
```




```{r}
dygraph(sample_matrix) %>%
  dyCandlestick()
```
Vea más en [dygraphs](https://rstudio.github.io/dygraphs/)

## Estadísticas descriptivas 

```{r}
summary(sample_matrix)
```

```{r}
colnames(sample_matrix)
```


