---
title: Generación de datos
author: Carlos Lesmes
date: Febrero 2026
format:
  html:
    theme: solar
    toc: true
    toc_float: true
    toc-depth: 2
    number-sections: true
    code-fold: show
    df-print: kable
    embed-resources: true
lang : es
---

## Generación de datos

Usamos `:` y `seq()` para generar sucesiones regulares. `rep()` replica los valores de un vector.

```{r}
1:25
pi:6
seq(1,100,6)
matrix(1:16,4,4)
rep(1:4,2)
rep(1:2,each=2)
rep(1:4, each = 2, times = 3) 
```

Algunos vectores especiales:
```{r}
letters[1:5]
LETTERS[20:25]
month.abb
month.name
```

Ejemplos
```{r}
rep(letters[1:4],3)
rep(LETTERS[1:3],each=2, times=3)
```

## Generación de números aleatorios

Números aleatorios uniformes entre min y max `runif`

```{r}
runif(10,min=3,max=5)
```

Números aleatorios normales `rnorm`. `rexp` genera números aleatorios con distribución exponencial. La letra `r` en estas funciones es por `random` en inglés.


```{r}
head(rnorm(100))
matrix(rnorm(20),4,5)
```
Números aleatorios exponenciales `rexp`. `set.seed()` asegura que siempre salgan los mismos números, se usa para reproducibilidad. Vea [Reproduce in R](https://api.pageplace.de/preview/DT0400.9780429629594_A38620567/preview-9780429629594_A38620567.pdf)

```{r}
set.seed(1234)
matrix(rexp(9,2),3,3)
```
## Conjuntos de datos en R básico

Escriba en la consola `data()` para ver los conjuntos de datos en R. Por ejemplo:

```{r}
cars
```

```{r}
str(cars)
```

```{r}
AirPassengers
str(AirPassengers)
```

```{r}
plot.ts(AirPassengers)
```


## Datos en los paquetes

Para determinar si un paquete tiene uno o más conjuntos de datos, escriba en la consola: `data(package='nombre_del_paquete')`, por ejemplo

```
library(ggplot2)
data(package='ggplot2')
str(diamonds)
```

## Kaggle

Entre otras cosas `Kaggle` contiene una profusión de conjuntos de datos.Vea [Kaggle](https://www.kaggle.com/datasets/)

## Otros paquetes con datos

Los paquetes `gapminder`, `nycflights13`, `nycflights23`, `babynames`,.. contienen conjuntos de datos muy interesantes.

## Leer archivos `csv`,`txt`, `xlsx`, ...

En RStudio en la lengüeta `Environment` vea `Import Dataset`. En la lengüeta `files` si tiene archivos de datos dé clic al archivo y luego `Import Dataset`.





