---
title: Medidas Descriptivas en R
author: Carlos Lesmes
date: Febrero 2026
format:
  typst:
    toc: true
    section-numbering: 1.1.1
lang : es
---

```{=typst}
#pagebreak()
```

Consideremos el siguiente conjunto de datos y sus poderaciones:

```{r}
set.seed(15)
datos <- rexp(50)
pesos <- runif(50) 
```

## Primeros pasos

Calcular máximo, mínimo, tamaño y hacer un histograma:
```{r}
min(datos)
max(datos)
length(datos)
hist(datos,col = 'steelblue', main = 'Histograma', xlab='datos',ylab='Frecuencia',freq = FALSE)
```

## Medidas de tendencia central

Una medida de tendencia central o promedio para un conjunto de datos cuantitativos es un valor entre el dato mínimo y el dato máximo

### Media aritmética ponderada

```{=typst}
Sea un conjunto de datos $\{X_1,X_2,...,X_n\}$ y sean $w_1,w_2,...,w_n$ las ponderaciones de los $x_i$, respectivamente, entonces la media aritmética de los $x_i$ ponderada por los $w_i$ está dad por:

$ M[X]=overline(X)=(sum_(i=1)^(n) X_i w_i )/ (sum_(i=1)^(n) w_i ) $\
```


```{r}
media_pon =weighted.mean(datos,pesos)
```


```{r}
cat("Media ponderada =",media_pon)
```

```{r}
media_pon1 = 1/sum(pesos)*sum(datos*pesos)
media_pon1
```
### Media aritmética

```{=typst}
Sea un conjunto de datos $\{X_1,X_2,...,X_n\}$, entonces la media aritmética de los $x_i$ está dada por:

$ M[X]= overline(X)=display(sum_(i=1)^(n) X_i )/ n $
```
En la media aritmética ponderada cuando todas las ponderaciones son iguales.

```{r}
mean(datos)
1/length(datos)*sum(datos)
```
### Mediana

Es un valor que supera el 50\% de los datos y es superado por el otro 50\%.

```{=typst}
#set math.cases(gap: 1em)
$ M e[X]= cases(
"Ordenar los datos",
"Si n es par    " & display((X_(n/2)+X_(n/2+1))/2),
"Si n es impar    " & display(X_((n+1)/2)),
  ) $
```


```{r}
median(datos)
```
### Moda

```{=typst}
Sea un conjunto de datos $\{X_1,X_2,...,X_n\}$, entonces la moda es el valor que más se repite en el conjunto de datos. 

 $ M o(X) : "La moda es el dato que más se repite" $
```


```{r}
names(which.max(table(datos)))
```
### Media geométrica


```{=typst}
Sea un conjunto de datos $\{X_1,X_2,...,X_n\}$ positivos , entonces la media geométrica está dada por:

$ M g(X) = display(root(n,X_1 X_2 ... X_n)) = display((attach(Pi, b: i=1, t: n) X_i)^(1/n))=display(10^(M[log(X)]))=display(e^(M[ln (X)])) $
```
Se utiliza para promediar tasas o índices.

```{r}
mg=prod(datos)^(1/length(datos))
mg
```
```{r}
exp(1)^mean(log(datos,exp(1)))
```
```{r}
10^mean(log(datos,10))
```
### Media armónica

```{=typst}
Sea un conjunto de datos $\{X_1,X_2,...,X_n\}$ positivos diferentes de cero, entonces la media armónica está dada por:

$ M a(X) = display(1/(1/n display(sum_(i=1)^(n) 1/X_i)) = display(1/(M[1/X]))) $
```


```{r}
ma = 1/(1/length(datos)*sum(1/datos))
ma
```
```{r}
1/mean(1/datos)
```
### Media general de orden h

```{=typst}
Sea un conjunto de datos $\{X_1,X_2,...,X_n\}$ positivos diferentes de cero, entonces la media general de orden $p in RR-\{0\}$ está dada por:

$ M_p (X) = display((1/n sum_(i=1)^(n) X_i^p)^(1/p)) $

#v(10pt)
Casos especiales

$ M_1 (X) = M(X) $
$ M_(-1)(X) = M a(X) $
$ M_(p -> 0)(X) = M g(X) $
$ M_(p -> oo)(X) = X_("máx") $
$ M_(p -> - oo)(X) = X_("mín") $
```


```{r}
mh <- function(data,h){
  (mean(data^h))^(1/h)
}
mh(datos,2.5)
```
### Propiedad

```{=typst}
$ X_("mín")<= dots <= M a (X)=M_(-1)(x)<= M g (X)=M_0 (X)<= M(X)=M_1(X) <= dots<= X_("máx") $
```


## Percentiles

```{=typst}
El percentil k-ésimo de $X, P_k (X)$, $0 <= k <= 100$, está dado por:

$ P_k (X) = cases(
    1. "Ordenar los datos" &,
  
    2. "Calcular"   & i = (k n) / 100 ,
    
    3. cases(
    "Si i es entero   " &   display((X_i + X_(i+1))/2) ,
    "Si i no es entero   " & display(X_([i]+1)), )
)
$

$[i]$ es la parte entera de i.
```


El percentil k de un conjunto de datos, $P_k$ es un valor que supera el k\% de los datos y es superado por el (100-k)\% de los datos, $0 \le k \le 100$.

```{r}
p37 =quantile(datos,.37) #percentil 37
p37
```
```{r}
quantile(datos)
```
```{r}
quantile(datos,prob=c(.05,0.22,0.43,.95))
```
### Recorrido Intercuartílico

```{=typst}
$ I Q R(X)= P_(75)(X)-P_(25)(X)=Q_3(X)-Q_1(X) $
```

```{r}
IQR(datos)
```
### Diagrama de Caja, box and whiskers, boxplot

```{r}
boxp =boxplot(datos,horizontal = TRUE,col = 'steelblue',main="datos")
```
```{r}
str(boxp)
boxp
boxp$out # outliers
```
```{=typst}
== Cuartiles
`nquantile(X,4)`

#v(10pt)
Hay tres cuartiles: $Q_1 ,Q_2 ,Q_3$:
#v(10pt)
$ Q_1 (X) = P_(25) (X) , quad Q_2 (X) = P_(50) (X) , quad Q_3 (X) = P_(75) (X) $
#v(10pt)
== Deciles
`nquantile(X,10)`

Hay nueve deciles: $D_1 ,D_2,...,D_9$:
#v(10pt)
$ D_1 (X) = P_(10) (X), D_2(X) = P_(20) (X), ..., D_9 (X) = P_(90) (X) $
#v(10pt)
=== Propiedad
#v(10pt)
$ Q_2=D_5=P_(50)=M e (X) $
```

```{=typst}
== Recorrido intercuartílico

#v(10pt)
El recorrido intercuartílico, $R I Q (X)$, es la diferencia entre el tercer y el primer cuartil, es el rango del 50% central de los datos:
#v(10pt)
$ R I Q (X) = Q_3 (X) - Q_1 (X) = P_(75) (X) - P_(25) (X) $
#v(10pt)

== Bigotes
#v(10pt)

$ B_1 = Q_1 - 1.5 quad R I Q (X) = P_(25) - 1.5 quad R I Q (X) $
$ B_2 = Q_3 + 1.5 quad R I Q (X) = P_(75) + 1.5 quad R I Q (X) $
```

Los datos menores al bigote 1 y/o mayores al bigote 2 se llaman datos **atípicos**, datos extremos o **outliers**. Un outlier es un dato muy grande o muy pequeño con respecto a los demás. 

## Medidas de dispersión

### Rango

```{=typst}
$ R(X) = X_("max") - X_("min") $
```


```{r}
rango=range(datos)
rango
rango[2]-rango[1]
```
### Recorrido intercuartílico

```{r}
IQR(datos)
quantile(datos,.75)-quantile(datos,.25)
```

### Varianza muestral

```{=typst}
$ S^2_X = display(1/(n-1) sum_(i=1)^(n) (X_i - overline(X))^2) $
```


```{r}
var(datos)
1/(length(datos)-1)*sum((datos-mean(datos))^2)
```
### Desviación estándar muestral

```{=typst}
$ S_X = display(sqrt(S^2_X)) = display(sqrt(1/n sum_(i=1)^(n) (X_i - overline(X))^2)) $
```


```{r}
sd(datos)
sqrt(var(datos))
sqrt(1/(length(datos)-1)*sum((datos-mean(datos))^2))
```
### Varianza poblacional

```{=typst}
$ sigma^2_X = display(1/n sum_(i=1)^(n) (X_i - overline(X))^2) $
```


```{r}
(length(datos)-1)/length(datos)*var(datos)
```
### Desviación estándar poblacional

```{=typst}
$ sigma_X = display(sqrt(sigma^2_X)) = display(sqrt(1/n sum_(i=1)^(n) (X_i - overline(X))^2)) $
```


```{r}
sqrt((length(datos)-1)/length(datos)*var(datos))
```
### Suma de cuadrados
Otra medida de dispersión:

```{=typst}
$ S C = display(sum_(i=1)^(n) (X_i - overline(X))^2) $
```

Es, $n$ veces la varianza poblacional o $(n-1)$ veces la varianza muestral.

```{r}
SC = sum(datos-mean(datos))^2
SC
```


### Desviación media

```{=typst}
$ D_M (X) = display(1/n sum_(i=1)^(n) |X_i - overline(X)|)  $
```


```{r}
1/length(datos)*sum(abs(datos-mean(datos)))
```

### Coeficiente de variación muestral

El CV no tiene unidades y se expresa en porcentaje. Se utiliza para comparar la dispersión relativa de dos o más distribuciones.

```{=typst}
$ C V (X) =  display(S_X / overline(X)) =  display(S_X / M(X)) $
```


```{r}
sd(datos)/mean(datos)*100
```

### Puntaje estandarizado o normalización

Es el número de desviaciones estándar que separan un dato de la media aritmética. Para estandarizar o normalizar un dato:

```{=typst}
$ Z=(X-M(X))/s(X) $
```

```{r}
scale(datos)[1:50]
```

```{r}
z=(datos-mean(datos))/sd(datos)
z
```

## Medidas de forma

### Momentos

```{=typst}
Momento de orden $r$ con respecto al origen.
$ mu_r^' (X)= 1/n sum_(i=1)^n X_i^r $
Momento de orden $r$ con respecto a la media o Momento central de orden r.
$ mu_r (X)=1/n sum_(i=1)^n (X_i - overline(X))^r , quad r=0,1,2,... $
=== Casos especiales
#v(10pt)

$ mu_0 (X) = 1 $
$ mu_1 (X) = 0 $

$ mu_2 (X) = sigma^2_X = V(X) $
$ mu_3 (X) = display(1/n sum_(i=1)^(n) (X_i - dash(X))^3) $
$ mu_4 (X) = display(1/n sum_(i=1)^(n) (X_i - dash(X))^4) $

$ mu_r = display(sum_(i=0)^r (-1)^i binom(r,i) mu^i mu_(r-i)^') $
```

Además los momentos son funciones homogéneas de grado $n$, es decir:

```{=typst}
$ mu_n (c X)= c^n mu_n (X) $
```

```{r}
library(moments)
all.moments(datos,central=TRUE,order.max = 4)
all.moments(datos,absolute = TRUE,order.max = 4)
```
```{=typst}
== Coeficiente de sesgo o asimetría

$ gamma_1 (X) = display((mu_3 (X))/(sigma^3_(X))) $

== Coeficiente de curtosis o apuntamiento

$ gamma_2 (X) = display((mu_4 (X))/(sigma^4_(X))) $
```


```{r}
skewness(datos)
kurtosis(datos)
```


```{=typst}
= Propiedades de la media y de la varianza
 Sean  $a$ y $b$ constantes y $X$ una variable, se cumple:

+ $M(a)=a$
+ $M(a X + b) = a M(X)+b$
+ $V(X) >= 0$
+ $V(a)=0$
+ $V(a X + b) = a^2 V (X)$
```

```{=typst}
Para m grupos se sabe:
#v(10pt)
#align(center, table(columns: 4, align: center, 
[*Grupo*],[*Número de elementos*],[*Media*], [*Varianza*],
table.hline(),
[1], [$n_1$], [$overline(X)_1$], [V(X_1)],
[2], [$n_2$], [$overline(X)_2$], [V(X_2)],
[$dots.v$], [$dots.v$], [$dots.v$], [$dots.v$],
table.hline(),
[m], [$n_m$], [$overline(X)_m$], [V(X_m)],
))


Entonces, la media y la varianza de todos los elementos como si fueran un solo grupo están dadas por:

#v(10pt)

$ M_T (X) = display(display(sum_(i=1)^(m) n_i overline(X)_i)/display(sum_(i=1)^(m) n_i)) "   media total" $
$ V_T (X) = display(sum_(i=1)^(m) n_i (overline(X)_i - M_T (X))^2)/display(sum_(i=1)^(m) n_i) + display(sum_(i=1)^(m) n_i V(i))/display(sum_(i=1)^(m) n_i) "   varianza total " $ 
$ V_T (X) = V(M(X_i))+M(V(i)) $ 
$ V_T (X) = sigma^2_w + sigma^2_b $
#align(center,[Varianza total = Intravarianza + Intervarianza])
```

En el caso en que todas las $n_i=n$ son iguales y se tiene:

```{=typst}
$ M_T (X) = display(1/m sum_(i=1)^(m) overline(X)_i) $
$ V_T (X) = display(sum_(i=1)^(m) (overline(X)_i - M_T (X))^2)/m + display(sum_(i=1)^(m) V(i))/m $ 
$ V_T (X) = V(M(X_i))+M(V(i)) $ 
$ V_T (X) = sigma^2_w + sigma^2_b $
#align(center,[Varianza total = Intravarianza + Intervarianza])
```

Si multiplicamos por m se obtienen las sumas de cuadrados:

```{=typst}
$ m V(X) = m V(M()) + m M(V()) $
$ sum_(i=1)^n sum_(j=1)^m (X_(i j)-M_T)^2 = sum_(i=1)^(m) (overline(X)_i - M_T (X))^2 + sum_(i=1)^(m) V(i) $
$ S C T = S C W + S C B $
```
Llamadas respectivamente

SCT : suma de cuadrados total

SCW : suma de cuadrados dentro (within)

SCB : suma de cuadrados entre (between)

## Ejercicio
Creemos un conjunto de datos con 60 datos, dividido en 6 grupos:

```{r}
m = matrix(rexp(60),nrow = 10,ncol = 6)
m
```
```{r}
pvar <- function(x) {
  sum((x - mean(x))**2) / length(x)
}
```

Calculemos la media y la varianza de todos los datos, llamadas media total y varianza total:
```{r}
MT = mean(c(m))
VT = pvar(c(m))
```


convertido a `dataframe` queda:

```{r}
m = as.data.frame(m)
m
```


Media y varianza de los grupos (columnas de m):
```{r}
ms = colMeans(m)
vars = sapply(m, pvar)
ms;vars
```


Media de las varianzas y varianza de las medias:
```{r}
MV = mean(vars)
VM = pvar(ms)
MV
VM
```

```{r}
VT1 = MV + VM
VT1
```
```{r}
all.equal(VT,VT1)
```

## Estadística bivariada

Ahora tenemos dos variables relacionadas X y Y.

```{r}
X <- rnorm(25)
Y <- rexp(25)
```


### Covarianza cov(X,Y)

La covarianza es una medida de asociación de dos variables.

```{=typst}
$ op("Cov")(X, Y) = (sum_(i=1)^n (x_i - overline(x))(y_i - overline(y))) / (n - 1) "muestral" $
$ op("Cov")(X, Y) = (sum_(i=1)^n (x_i - overline(x))(y_i - overline(y))) / N "poblacional" $
```

Si la covarianza es positiva decimos que las variables son directamente proporcionales, es decir que si una crece la otra también crece, i la covarianza es negativa decimos que las variables son inversamente proporcionales, es decir que si una crece la otra decrece. Si es cero decimos que las variables no están relacionadas.

```{r}
var(X,Y)
```

Normalizando la covarianza se obtiene:

### Coeficiente de Correlación 

El coeficiente de correlación es una medida de asociación lineal de las dos variables.

```{r}
plot(X,Y,main = "X vs Y")
```


```{=typst}
$ rho = (op("Cov")(X, Y)) / (sigma_X sigma_Y) $
$ r = (op("Cov")(X, Y)) / (S(X) S(Y)) $
```


```{r}
var(X,Y)
cor(X,Y)
```

 Matriz de covarianzas:
 
```{r}
df = data.frame(x=X, y=Y)
var(df)
```

Matriz de correlaciones:

```{r}
cor(df)
```

```{r}
pairs(df)
```
## Propiedades de la Covarianza

Sean  $a,b,c$ constantes, se tiene:
```{=typst}
1. $ op("Cov")(X,Y)= M(X Y)-M(X)M(Y) $
2. $ op("Cov")(X,c)=0 $
3. $ op("Cov")(a X,b Y)= a b op("Cov")(X,Y) $
4. $ sigma^2 (X)= op("Cov")(X,X) $
5. $ op("Cov")(X+a,Y+b)=op("Cov")(X,Y) $
6. $ op("Cov")(-X,Y)=-op("Cov")(X,Y) $
```

## Propiedades del coeficiente de correlación


```{=typst}
$ -1<= rho <= 1 $
$ -1<= r <= 1 $
```


## Tareas

Cree una función que 

1. calcule los percentiles 
2. estandarice un conjunto de datos
3. calcule los momentos
4. calcule la media general
