---
title: Distribuciones muestrales
author: Carlos Lesmes
date: "`r Sys.Date()`"
format:
  html:
    theme: journal
    toc: true
    toc_float: true
    number-sections: true
    code-fold: show
    embed-resources: true
    df-print: kable
lang : es
warning: false
---

# Paquetes a usar y alistamiento

```{r}
options(digits = 10)
library(probs)
```

## Población y parámetros
```{r}
x <- c(20,19,17,16,15,12)
x
N <- length(x)
cat("tamaño = ",N,"\n")
mu <- mean(x)
cat("media poblacional = ",mu,"\n")
varp <- mean((x-mean(x))^2)
cat("varianza poblacional = ",varp,"\n")
dsp <- sqrt(varp)
cat("desviación estándar poblacional", dsp,"\n")
propob <- length(x[x<=15])/N
cat("proporción poblacional de <= 15 = ",propob)
```
Dada la población `r x` ; encontramos los siguientes parámetros:

| Parámetro           |   |
|---------------------|---|
| Media               | `r mu`  |
| Varianza            | `r varp` |
| Desviación estándar | `r dsp`  |
| Proporción <= 15          | `r propob`  |
| Tamaño             | `r N`|


## Obtención de muestras de tamaño $n=2$

```{r}
n <- 2
n
muestras <- urnsamples(x,size = n, replace=FALSE,ordered=FALSE)
muestras
nm <- dim(muestras)[1]
cat("número de muestras = ",nm,"\n")
```

## Distribuciones muestrales

```{r}
mum <- apply(muestras,1,mean)
varmuest <- apply(muestras,1,var)
funprop <- function(x){ length(x[x<=15])/n}
propmuest <- apply(muestras,1,funprop)
```

Medias muestrales:

`r mum`

Varianzas muestrales:

`r varmuest`

Proporciones muestrales

`r propmuest`

## Factor de corrección

El factor de corrección para poblaciones finitas está dado por

$$
fc = (N-n)/(N-1)
$$

```{r}
fc <- (N-n)/(N-1)
fc
```


```{r}
mum <- mu
mum
sigma2m <- varp/n*fc; sigma2m
mup <- propob;mup
sigma2p <- propob*(1-propob)/n*fc; sigma2p
mus2 <- N/(N-1)*varp;mus2

sigma2s2 <- var(varmuest)*((nm-1)/nm);sigma2s2
res <- matrix(c(mum,sigma2m,propob,sigma2p,mus2,sigma2s2),nrow=2)
dimnames(res) <- list(c("media","varianza"),c("medias m.","prop m.","var m."))
res
df <- data.frame(mues=muestras,varmuest)
df
var(varmuest)*14/15
```