---
title: Uso del paquete `dplyr`
author: Carlos Lesmes
date: "`r Sys.Date()`"
format:
  html:
    theme: 
      light: flatly
      dark: darkly
    toc: true
    toc_float: true
    toc-depth: 2
    number-sections: true
    code-fold: show
    code-overflow: scroll
    code-tools: true
    df-print: kable
    embed-resources: true
lang : es
warning: false
---

# Paquete `dplyr`

Activamos los paquetes con `library()`después de instalados con la función `install.packages()`  en la consola. Recomiendo que instalen el  metapaquete `tidyverse`que instala varios paquetes muy útiles en el análisis de datos, entre estos instala `dplyr`.
```{r}
library(dplyr)
# suppressPackageStartupMessages(library(dplyr))
library(nycflights23)
```

Algunos paquetes, los más recientes, traen viñetas con documentación de ayuda sobre el paquete, para ver las viñetas del paquete `dplyr` vaya a la lengüeta `Packages` y dé clic en el paquete `dplyr` y vaya a `user guides, package vignettes and other documentation`. Inicalmente vea `dplyr::base` `HTML`. Se recomienda estudiarlas en orden. Obtenga información sobre las viñetas escribiendo en la consola `vignettes(package='dplyr')` y para ver la viñeta `base` escriba `vignettes('base',package='dplyr)` . El paquete `nycflights23` contiene el dataframe `flights` y lo convertimos a `tibble`: un dataframe con más propiedades.

```{r}
flights <- as_tibble(flights) 
head(flights)
```


Estudiaremos las funciones básicas más útiles del paquete `dplyr` para la manipulación de un tibble o dataframe.

1. La función `filter()` extrae las observaciones (filas) de un `dataframe` o `tibble`.
2. `select()` selecciona columnas de un `tibble`.
3. La función `arrange()` reordena las filas de un `dataframe`.
4. `mutate()` crea nuevas funciones a partir de las ya existentes.
5. `summarize()` colapsa un `tibble` hacía abajo para obtener resúmenes, va generalmente, acompañado de la función `group_by()`.

Recuerde que:

1. El primer argumento de las funciones es un `dataframe`.
2. Los siguientes argumentos describen qué hacer con el `dataframe` usando los nombres de las variables **sin** comillas.
3. El resultado es un `dataframe`. 

Usaremos el archivo `flights`. Una de los primeros pasos es escribir en la consola `help(flights)` y leer en qué consiste cada una de las variables. Segundo, veamos como es su estructura.

```{r}
str(flights)
```

Los nombres de las variables y sus dimensiones:

```{r}
names(flights)
dim(flights)
nrow(flights)
ncol(flights)
```

# Operadores Booleanos (lógicos) 

En ocasiones se necesita utilizar combinaciones de los operadores "y", "o", "no". En R `&` es y, `|` es o y `!` es no.

# Funciones clave

## La función `filter()`

La función selecciona las filas con la condición deseada. Selecionemos los viajes de diciembre:

```{r}
dic <- filter(flights, month == 12)
head(dic)
```

Seleccionemos los viajes del 31 de diciembre

```{r}
dic31 <- filter(flights, month == 12, day == 31)
head(dic31)
```

Seleccionemos los viajes de noviembre y diciembre 

```{r}
nov_dic <- filter(flights, month == 11 | month ==12)
head(nov_dic)
tail(nov_dic)
```


la función `between()` es útil si fueran varios meses:

```{r}
sep_dic <- filter(flights, between(month, 9, 12))
head(sep_dic)
tail(sep_dic)
```

¿Qué `dataframe` representa `primeros_ago_nov` en  el siguiente código?

```{r}
primeros_ago_nov <- filter(flights, between(month, 8, 11) & day == 1)
head(primeros_ago_nov, 3)
tail(primeros_ago_nov, 3)
```

## `arrange()`

Esta función también selecciona filas pero les cambia el orden. Toma el `dataframe` y un conjunto de columnas y las ordena en forma ascendente, empezando por la primera. Si hay varias columnas, cada columna adicional será usada para *romper* los empates. Se puede ordenar en forma descendente usando la función `desc()`.

```{r}
ord3 <- arrange(flights, year, month, day)
head(ord3)
```

```{r}
demoras_lleg <- arrange(flights, desc(arr_delay))
head(demoras_lleg,20)
tail(demoras_lleg,3)
```

Note que los datos faltantes `NA` los coloca al final.

## `select()`

Esta función selecciona columnas. Generalmente los conjuntos de datos tienen cientos o miles de variables. En este caso el analista selecciona las variables en as que está interesado.

```{r}
tres <- select(flights, year, month, day)
head(tres)
```

Si son varias las variables a seleccionar use `:`
```{r}
tres1 <- select(flights, year:day)
head(tres1)
```

Para suprimir algunas variables use `-`

```{r}
sin_ymd <- select(flights, -(year:day))
head(sin_ymd)
```

Para poner ciertas variables al comienzo:

```{r}
time <- select(flights, time_hour, air_time, everything())
time[1:5,1:5]
```

Hay varias funciones de ayuda *helpers* que se pueden usar dentro de `select()`:

1. `starts_with("abc")` coincide con los nombres que empiezan con "abc"
2. `ends_with("xyz")` coincide con los nombres que terminan con "xyz"
3. `contains("ijk")` coincide con los nombres que contienen "ijk"

Por ejemplo, sacar las variables que terminan con "delay"

```{r}
con_delay <- select(flights,year:day,ends_with("delay"), distance, air_time)
head(con_delay)
```



## `mutate()`

Para crear nuevas variables

```{r}
horas_aire <- mutate(flights, horas = air_time / 60)
horas_aire[1,]
```

## `summarize()`

Encontrar el número de vuelos que llegaron a cada uno de los destinos en 2023:
```{r}
destinos <- group_by(flights,dest)
vuelos_destino <- summarize(destinos,n=n())
head(vuelos_destino)
```

Tiempo promedio de retraso en la salida por aerolinea, en minutos:

```{r}
por_aerolinea <- group_by(flights, carrier)
media_retraso <- summarize(por_aerolinea, retraso = mean(dep_delay, na.rm=TRUE))
media_retraso
```

```{r}
barplot(retraso ~ carrier, data=media_retraso, col="salmon")
```

# Ejercicios

1. Encuentre todos los vuelos que:
   1. se retarden más de 2 horas en la llegada. (arrival delay)
   2. volaron a Houston, ya sea a IAH o HOU.
   3. fueron operados por United, American o Delta.
   4. salieron en Julio,  Agosto y Septiembre.
   5. llegaron más de dos horas tarde y salieron a tiempo.
   6. salieron demorados por al menos una hora.
   7. salieron entre medianoche y las 6am.
2. Ordene el `dataframe` flights para encontrar los vuelos que salen más demorados.
3. ¿Qué vuelos son los más largos?
4. ¿Los más cortos?

# Solución

```{r}
uno <-  filter(flights, arr_delay >= 120)
uno <- select(uno, month,day,carrier,arr_delay)
head(uno)
```

```{r}
dos <- filter(flights, dest=="IAH" | dest=="HOU")
head(dos)
nrow(dos)
```

```{r}
tres <- filter(flights, carrier %in% c("AA", "DL", "UA"))
head(tres)
nrow(tres)
```

```{r}
cuatro <- filter(flights, month >= 7, month <= 9)
head(cuatro)
```

```{r}
cinco <- filter(flights, arr_delay > 120, dep_delay <= 0)
head(cinco)
```

```{r}
seis <- filter(flights, dep_delay >= 60)
head(seis)
```

```{r}
summary(flights$dep_time)
siete <- filter(flights, dep_time <= 600 | dep_time == 2400)
head(siete)
nrow(siete)
```

## Ordene el `dataframe` flights para encontrar los vuelos que salen más demorados.


```{r}
head(arrange(flights, desc(dep_delay)))
```

## Vuelos más cortos y más largos en tiempo

```{r}
head(arrange(flights, air_time))
head(arrange(flights, desc(air_time)))
```

## Vuelos más rápidos (en velocidad)
```{r}
flights <- mutate(flights, speed=distance/air_time, na.rm=TRUE)
head(arrange(flights,desc(speed)))
```

## Vuelos más cortos y más largos en distancia

```{r}
head(arrange(flights, desc(distance)))
head(arrange(flights, distance))
```

# Uso de `pipes`

```{r}
log(8)
8 %>% log()
sin(cos(log(5)))
5 %>% log() %>% cos() %>% sin()

```

Vea los primeros comandos, se pudieron haber escrito:
```
flights %>% as_tibble()
flights %>% str()
flights %>% filter( month ==12, day == 1)
dframe <- flights %>% select(month, day) %>% filter(distance < 500)
```
atajo de teclado: `%>%` control/command shift m 

# Más ejemplos

Crear un dataframe por cada especie en el dataframe iris:
```{r}
iris <- iris
lista_df <- iris %>% 
  group_by(Species) %>% 
  group_split()
lista_df
setosa <- lista_df[[1]]
```
Cree un dataframe que, por `Species`  tenga la media de `Sepal.Length` y el número de datos 


```{r}
media_Sepal_por_especie <- iris %>% 
  group_by(Species) %>% 
  summarize(mean=mean(Sepal.Length), n=n())
media_Sepal_por_especie
```

