---
title: "Funciones en R"
author: "Carlos Lesmes"
date: "Febrero 2026"
format:
  html:
    theme: cosmo
    df-print: kable
    toc: true
    toc_float: true
    number-sections: true
    code-fold: show
    embed-resources: true
lang: es
---

## Introducción
En R, una función es un objeto que encapsula un conjunto de instrucciones para llevar a cabo una tarea. R tiene una vasta colección de funciones incorporadas y también permite a los usuarios crear sus propias funciones y reusarlas. 

## Functions incorporadas
R incluye una gran variedad de funciones incorporadas en sus paquetes de base para realizar las operaciones más comunes. Las más populares son: 

1. Mathemáticas: abs(), sqrt(), round(), log(), exp(), sin(), cos().
2. Estadísticas: mean(), median(), var(), sd(), min(), max(), sum().
3. Manipulación e inspección de datos: length(), head(), tail(), unique(), subset(), class(), typeof().
4. Entrada/Salida: read.csv(), write.csv(), print(). 
Usted puede obtener información sobre ualquier función usando  `?` seguido por el nombre de la función por ejemplo `?mean`. 

Cuando se escribe una función sin `()` R devuelve información sobre la variable.

```{r}
var
```


## User-Defined Functions
Los usuarios pueden crear sus propias funciones para que no tenga que repetir código.Ell formato de una función en R es:

```
nombre <- function(parameters){
  cuerpo de la función 
}
```
## Ejemplos de Funciones
La siguiente función tiene un parámetro o argumento: `r`, se llama la función con su nombre y el valor en que se quiere calcular.
```{r}
circumferencia <- function(r){
    2*pi*r
}
print(circumferencia(2))
```
Se puede fijar el valor del parámetro y sellama la función sin valor, o se da un valor diferente e igualmente la función lo calcula.


```{r}
circumferencia1 <- function(r=1){
    2*pi*r
}
print(circumferencia1())
print(circumferencia1(2))
```
Se pueden poner varios parámetros:

```{r}
suma <- function(x, y){
    x + y
}
print(suma(1, 2))
```
Se puede escribir el cuerpo de la función sin corchetes`{}` si se escribe en una sola línea:

```{r}
suma1 <- function(x, y) x + y
print(suma1(1, 2))
```
Se pueden usar funciones dentro de una función.


```{r}
media_mediana <- function(vector){
    media <- mean(vector)
    mediana <- median(vector)
    return(c(media, mediana))
}
print(media_mediana(c(1, 1, 1, 2, 3)))
```
```{r}
resta <- function(x, y){
    x - y
}
print(resta(x=3, y=1))
print(resta(y=1, x=3))
```
```{r}
calorias <- function(peso, estatura, edad=30){
    (10 * peso) + (6.25 * estatura) - (5 * edad) - 161
}
print(calorias(60, 165))
```

```{r}
f <- function(x,y,z){
  x^2+y^2+z^2
}
body(f)
formals(f)
args(f)
```
## Funciones con condiciones

```{r}
parOimpar = function(x){
  if(x %% 2 == 0)
    return("par")
  else
    return("impar")
} 

print(parOimpar(4))
print(parOimpar(3))
```
```{r}
f = function(x) x^2*4+x/3
print(f(4))
print(f(-2))
curve(f,main="Función f")
```
## Búsqueda de objetos en R
```{r}
search()
```

## Funciones con el mismo nombre en dos paquetes.

La función `filter()` está en dos paquetes: `dplyr` y `base`, para distinguirlas se escribe el nombre del paquete y `::`.
```
dplyr::filter()
base::filter()
```






