---
title: "Modificando los títulos, los ejes, el fondo y la grilla"
subtitle: "Anotaciones, leyendas en un gráfico de ggplot2"
author: "Carlos Lesmes"
theme: materia
date: "`r Sys.Date()`"
toc: true
number-sections: true
format: 
  html:
    df-print: kable
    code-fold: show  
lang: es
---

# Elementos básicos

Primero creamos un `dataframe`y activamos el paquete `ggplot2`

```{r}
library(ggplot2)
set.seed(1234)
datos <- data.frame(
  x = 1:10,   
  y = c(2, 3, 5, 7, 11, 13, 17, 19, 23, 29),  
  z = sample(c(rep("A",3),rep("B",5),rep("C",2)), replace = FALSE)
)
datos
```

Creamos un diagrama de dispersión con las dos variables del `dataframe` *datos*

```{r}
p <- ggplot(datos, aes(x = x, y = y)) +
  geom_point(size = 3, color = "blue") +
  ggtitle("Modificando las marcas de graduación de los ejes, fondo y grilla") +
  xlab("Eje X") +
  ylab("Eje Y")
p
```


# Modificando las marcas de graduación de los ejes

En el eje X en intervalos de tamño 2 y en el eje Y intervalos de tamaño 5.

```{r}
p <- p + 
  scale_x_continuous(breaks = seq(0, 10, by = 2)) +  
  scale_y_continuous(breaks = seq(0, 30, by = 5))    
p
```

# Modificando el fondo y la cuadrícula


```{r}
p <- p +
  theme(
    # Modificando el fondo
    panel.background = element_rect(fill = "chartreuse", color = "black"),  # fondo
    plot.background = element_rect(fill = "salmon"),   # borde del fondo
    
    # Modificando la cuadrícula
    panel.grid.major = element_line(color = "blue", linewidth = 0.75),  # Azul para las lines grandes
    panel.grid.minor = element_line(color = "steelblue", linewidth = 0.25),# azul claro para las pequeñas
    
    # Modificando los ejes, el tamaño de letra y el ángulo
    axis.text.x = element_text(size = 12, angle = 45, hjust = 1),  # tamaño de texto y ángulo del eje X
    axis.text.y = element_text(size = 12),                          # tamaño del texto en el eje Y
    # Modificando el color y tamaño del título
    plot.title = element_text(color = "darkgreen", size = 16, face = "bold", hjust=0.5),
    # modificando el color del texto de los ejes
    axis.text = element_text(colour = "red")
) 
p
```

# Hacer zoom

Restringimos el área del gráfico, en el eje X de de 3 a 8 y en el eje Y de 0 a 20.

```{r}
p <- p + coord_cartesian(xlim = c(3, 8), ylim = c(0, 20))
p
```

# Agregar líneas horizontales y/o vertivales

```{r}
p <- p + geom_hline(yintercept = mean(datos$y),color="black")
p 
```

```{r}
p + geom_vline(xintercept = mean(datos$x),color="black")
p
```


# Modificando la leyenda

```{r}
p1 <- ggplot(datos) +
  geom_point(aes(x = x, y = y, color = z),size = 3) +
  ggtitle("Modificando la leyenda") +
  xlab("Eje X") +
  ylab("Eje Y")
p1 
``` 

```{r}
p1 <- p1 + 
  scale_color_manual(
    values = c("A" = "blue", "B" = "red", "C"="yellow"),  
    name = "Tipo de z",    
    labels = c("Grupo A", "Grupo B", "Grupo C")
  ) +
  theme(
    legend.position = "bottom",   
    legend.title = element_text(size = 14, face = "bold"),  
    legend.text = element_text(size = 12)  
  )
p1
```


## Poner la leyenda dentro del gráfico
```{r}
p2 <- p1 + 
  scale_color_manual(
    values = c("A" = "blue", "B" = "red", "C"="yellow"),  
    name = "Tipo de z",    
    labels = c("Grupo A", "Grupo B", "Grupo C")
  ) +
  theme(
    legend.position = c(0.2,0.8),   
    legend.title = element_text(size = 14, face = "bold"),  
    legend.text = element_text(size = 12)  
  )
p2
```

# Hacer anotaciones dentro del gráfico

```{r}
p2 + annotate(geom = "text", x = 6.2, y = 13, label = "Punto rojo", hjust = "left")
```

## Agregar un rectángulo

```{r}
p2 + geom_rect(xmin=4.5, xmax=7.4, ymin=9, ymax=18, fill="grey70", alpha=0.1, color="black")
```
