---
title: Distribucines Normal, t de Student, Chi-cuadrado y F
subtitle: Evaluación en R
author: Carlos Lesmes
date: "`r Sys.Date()`"
format:
  html:
    theme: materia
    toc: true
    toc_float: true
    toc-depth: 2
    number-sections: true
    code-fold: show
    df-print: kable
    embed-resources: true
lang : es
warning: false
---


# Distribución Normal 

La distribución normal estándar es representada por una curva en forma de campana con área bajo la curva igual a 1. La curva es simétrica respecto al eje y. Es decir, a la izquierda del eje y el área es 0.5 y de igual menera a la derecha. Decimos que una variable $X$ tiene distribución normal estándar y escribimos $X \sim N(0,1)$.

Para graficarla en R:

```{r primero}
options(digits = 4)
curve(dnorm(x),-3,3,main="Distribución Normal Estándar")
abline(v=0,add=TRUE)
```

La media y la varianza son, respectivamente, $\mu=0$ y $\sigma^2=1$.

En R hay una función para hallar el área bajo la curva normal:

Para hallar las siguientes áreas en R:

$P(X \le 2)$, $P(X\ge -1)$, $P(1 \le X \le 2.5$

```{r}
pnorm(2)
1-pnorm(-1)
pnorm(2.5)-pnorm(1)
```

# Distribución normal no estándar

La distribución normal no estándar es una campana cetarada en $\mu \in \mathbb{R}$ y con desviación estándar $\sigma >0$. Escribimos $X \sim N(\mu,\sigma)$ tiene dist

## Ejemplo

```{r}
mu =40
sigma = 8
curve(dnorm(x,mu,sigma),main="Distribución N(40,8)",16,64,lwd=3)
segments(42,-1,42,0.15, add=TRUE)
segments(55,-1,55,0.02,add=TRUE)
text(x = 48, y = 0.01, labels = "P(42<X<55)", col = "blue")
text(x = 25, y = 0.025, labels = "pnorm(55,40,8)-pnorm(42,40,8)", col = "red")
arrows(35,0.025,48,0.015,col = 'green')
```
```
dnorm(x, mean = 0, sd = 1, log = FALSE)
pnorm(q, mean = 0, sd = 1, lower.tail = TRUE, log.p = FALSE)
qnorm(p, mean = 0, sd = 1, lower.tail = TRUE, log.p = FALSE)
rnorm(n, mean = 0, sd = 1)
```

# Distribución t de Student

```{r}
curve(dt(x,1),-4,4, ylim=c(0,.4),main="Distribución t de Student")
curve(dt(x,7),-4,4,add = TRUE, col='blue')
curve(dt(x,15),-4,4,add = TRUE, col='red')
curve(dt(x,30),-4,4,add = TRUE, col='green',lwd=3)
```
```
dt(x, df, ncp, log = FALSE)
pt(q, df, ncp, lower.tail = TRUE, log.p = FALSE)
qt(p, df, ncp, lower.tail = TRUE, log.p = FALSE)
rt(n, df, ncp)
```

# Distribución chi-cuadrado

```{r}
curve(dchisq(x,5),0,15,main="Distribución chi-cuadrado", col='blue',lwd=3)
```


```
dchisq(x, df, ncp = 0, log = FALSE)
pchisq(q, df, ncp = 0, lower.tail = TRUE, log.p = FALSE)
qchisq(p, df, ncp = 0, lower.tail = TRUE, log.p = FALSE)
rchisq(n, df, ncp = 0)
```


