---
title: Distribucines Normal, t de Student, Chi-cuadrado y F
subtitle: Evaluación en R
author: Carlos Lesmes
date: Febrero 2026
format:
  html:
    theme: materia
    toc: true
    toc_float: true
    toc-depth: 2
    number-sections: true
    code-fold: show
    df-print: kable
    embed-resources: true
lang : es
warning: false
---


# Distribución Normal 

La distribución normal estándar es representada por una curva en forma de campana con área bajo la curva igual a 1. La curva es simétrica respecto al eje y. Es decir, a la izquierda del eje y el área es 0.5 y de igual menera a la derecha. Decimos que una variable $X$ tiene distribución normal estándar y escribimos $X \sim N(0,1)$.

Para graficarla en R:

```{r primero}
options(digits = 4)
curve(dnorm(x),-3,3,main="Distribución Normal Estándar")
abline(v=0,add=TRUE)
```

La media y la varianza son, respectivamente, $\mu=0$ y $\sigma^2=1$.

En R hay una función para hallar el área bajo la curva normal:

Para hallar las siguientes áreas en R:

$P(X \le 2)$, $P(X\ge -1)$, $P(1 \le X \le 2.5$

```{r}
pnorm(2)
1-pnorm(-1)
pnorm(2.5)-pnorm(1)
```

# Distribución normal no estándar

La distribución normal no estándar es una campana cetarada en $\mu \in \mathbb{R}$ y con desviación estándar $\sigma >0$. Escribimos $X \sim N(\mu,\sigma)$ tiene dist

## Ejemplo

```{r}
mu =40
sigma = 8
curve(dnorm(x,mu,sigma),main="Distribución N(40,8)",16,64)
segments(42,-1,42,0.15, add=TRUE)
segments(55,-1,55,0.02,add=TRUE)
text(x = 48, y = 0.01, labels = "P(42<X<55)", col = "blue")
text(x = 25, y = 0.025, labels = "pnorm(55,40,8)-pnorm(42,40,8)", col = "red")
arrows(35,0.025,48,0.015,col = 'green')
```

```{r}
x=c(1,2,3)
y=c(4,5,2)
plot(x, y, xaxt = "n", yaxt = "n")
```


