---
title: Paquetes de R
author: Carlos Lesmes
date: "`r Sys.Date()`"
format:
  html:
    theme: materia
    toc: true
    toc_float: true
    number-sections: true
    code-fold: show
    df-print: kable
lang : es
---

# Paquetes de R

R básico no tiene una función para importar archivos almacenados en archivos con extensión `.xsl` y `.xslx`, creados con Excel. Es por eso que es necesario instalar paquetes que nos permitan realizar esa tarea. Un paquete es un conjunto de funciones que, no necesariamente, están en el R básico. A la fecha hay 21145 paquetes disponibles.

## Paquete para leer/escribir archivos de Excel

Podemos instalar paquetes usando la función `install.packages()`, dando como argumento el nombre del paquete que deseamos instalar, entre comillas. Para instalar el paquete **readxl**, hacemos:

```{r}
# install.packages("readxl") ;aparte
library(readxl)
FruitVeg <- read_excel("FruitVeg.xlsx")
FruitVeg
```

```{r}
str(FruitVeg)  # tibble o dataframe es lo mismo.....
```


## Guardar datos en R  
```{r}
save(FruitVeg, file="fruta.rda") # para guardar el archivo en R 
```

## Cargar datos de R  
```{r}
load("fruta.rda")
FruitVeg
```


# Tarea

1.  Descargar el paquete `nycflights23`
2.  Active el paquete `nycflights23`
3.  ¿Qué hay en el paquete?
4.  Escriba `df23 <- flights` en la consola y ejecute
5.  ¿Qué estructura tiene `df23` ?
6.  ¿Cuántas variables (columnas) tiene?
7.  ¿Cuántos casos (filas)?
8.  ¿Cuántas aerolíneas hay?
9.  ¿Cuántos aviones hay?
10. El vuelo más corto
11. El vuelo más largo
12. ¿En qué mes hay más vuelos?
  
# Solución

```{r}
library(nycflights23)
```




