---
title: Manejo de strings
subtitle: Cadenas de caracteres
author: Carlos Lesmes
date: "`r Sys.Date()`"
format:
  html:
    theme: cyborg
    toc: true
    toc_float: true
    number-sections: true
    code-fold: show
    embed-resources: true
lang : es
---
# Manejo de strings

Un *string* es una sucesión de caracteres. Un caracter es cualquier símbolo...

## El string vacío

```{r}
sv <- ""
sv
```
```{r}
class(sv)
length(sv)
```
```{r}
matrix(letters[1:9],3,3)
a = 17
b = as.character(a)
b
```

## Funciones para el manejo de strings en R

La función `paste()` concadena strings con variables:
```{r}
paste("Me", "gusta R")
paste(1:5)
paste(1:5, collapse = "")
```
```{r}
paste("El número", pi, "se usa mucho")
```
```{r}
paste("uno","dos","tres",sep = "*")
```
```{r}
paste("X",1:5, sep = ".")
```

```{r}
paste("El valor de 'e' es", exp(1))
```
La función `cat()`:
```{r}
xy = 8
cat("El valor de xy es ", xy)
```
Un vector especial `month.name`
```{r}
month.name
```
```{r}
cat(month.name[4:8])
```
Convertir a string:

```{r}
toString(28.07)
```

La funcio2n `nchar()` cuenta los caracteres de un string.
```{r}
nchar(c("murcielago","uno","alfanumérico"))
```
A minúsculas
```{r}
tolower("AbC")
```
A mayúsculas
```{r}
toupper("aBcD")
```

Abreviaciones
```{r}
abbreviate(colors()[1:5],3)
```

Extracción de caracteres
```{r}
substr("abcdefgh",3,6)
```
Ordenar:
```{r}
sort(c("murcielago","uno","alfanumérico"))
```
### Ejemplo
```{r}
head(USArrests)
str(USArrests)
estados = rownames(USArrests)
```

```{r}
estados
```
```{r}
nchar(estados)
```
```{r}
hist(nchar(estados),col='steelblue',main='Número de caracteres',xlab='Número de caracteres por estado',ylab='Frecuencia')
```

Buscar:
```{r}
grep(pattern = "k", x = estados)
grep(pattern = "k", x = estados, value=TRUE)
```



